臺灣新竹地方法院民事判決　　　　　　　 94年度訴字第460號
　　原　　　告　誠泰商業銀行股份有限公司
　　法定代理人　洪國超
　　訴訟代理人　丙○○
　　　　　　　　　　　　　　樓.
　　被　　　告　戊○○
　　　　　　　　　　　　　　號.
　　被　　　告　己○○
　　　　　　　　　　　　　　街.
　　法定代理人　乙○○
　　　　　　　　　　　　　　號.
　　訴訟代理人　葉文博律師
　　被　　　告　甲○○
　　　　　　　　　　　　　　2.
　　兼法定代理　丁○○
　　人
上列當事人間請求撤銷贈與等事件，本院於民國94年11月8日辯
論終結，判決如下：
    主      文
被告丁○○、甲○○間於民國九十四年三月十二日就坐落新竹縣
湖口鄉○○段五六０地號，地目建，面積五０八點０二平方公尺
之土地一筆，所有權權利範圍一萬分之四０一，暨其上同段二一
建號即門牌號碼新竹縣湖口鄉鳳山崎五之六五號二樓之建物壹間
，所有權全部，所為之贈與行為及所有權移轉行為應予撤銷。
被告甲○○應將上開土地暨建物經新竹縣新湖地政事務所於民國
九十四年四月十三日以贈與為登記原因之所有權移轉登記，予以
塗銷。
原告其餘之訴駁回。
訴訟費用由被告丁○○、甲○○負擔二分之一，餘由原告負擔。
    事實及理由
一、原告主張：
（一）緣訴外人即借款人振昇環保有限公司（以下簡稱振昇公司
      ）於民國九十三年十二月三十一日，邀同被告戊○○、丁○○為連帶保證人，向原告借得新台幣（下同）一百二十
      萬元，雙方簽立借款契約及本票，並約定借款之到期日為
      九十六年六月三十日，利息按年息百分之九點五按月計付
      ，借款人如未按期繳納本息時，即喪失期限利益，借款債
      務視同全部到期，且除仍按需上開利率計息外，逾期六個
      月以內者，按上開利率百分之十，超過六個月以上者，按
      上開利率百分之二十計算加付違約金，詎借款人振昇公司
      僅履約二期繳息至九十四年二月二十七日，其後即未依約
      履行，迄今尚欠原告本金一百十二萬八千五百二十六元及
      自九十四年二月二十八日起至清償日止按年息百分之九點
      五計算之利息，暨自九十四年四月一日起至清償日止，逾
      期六個月以內者，按上開利率百分之十，超過六個月以上
      者，按上開利率百分之二十計算之違約金，幾經原告催討
      ，均置之不理。又被告戊○○、丁○○既為訴外人振昇公
      司之連帶保證人，即應就振昇公司前開積欠原告之借款債
      務負連帶清償責任，詎被告戊○○、丁○○為逃避原告債
      權之追討，其中：被告戊○○竟於九十三年十二月十五日
      與被告己○○為通謀虛偽意思表示，由被告戊○○將其所
      有、坐落新竹縣竹北市○○段四一三之二地號、面積二五
      三平方公尺，所有權權利範圍全部之土地，及其上同段三
      四、三五建號，所有權權利範圍亦均全部之房屋（以下簡
      稱系爭不動產Ａ），以贈與為原因，贈予其年僅十歲之子
      即被告己○○，被告己○○並於九十四年一月四日辦妥上
      開不動產之所有權移轉登記，另被告丁○○竟於九十四年
      三月十二日，將其所有、坐落新竹縣湖口鄉○○段五六０
      地號、面積五０八點０二平方公尺，所有權權利範圍一萬
      分之四０一之土地，及其上同段二一建號，建物門牌為湖
      口鄉鳳山崎五之六五號二樓，所有權權利範圍為全部之房
      屋（以下簡稱系爭不動產Ｂ），贈與其子即被告甲○○，
      被告甲○○並於九十四年四月十三日辦妥所有權移轉登記
      。而按債務人所為之無償行為，有害及債權者，債權人得
      聲請法院撤銷之，民法第二百四十四條第一項定有明文，
      今被告戊○○、丁○○既因擔任振昇公司之連帶保證人而
      對原告負有債務，詎被告戊○○、丁○○為逃避原告追討
      債權，其中被告戊○○、己○○間竟通謀虛偽意思表示，
      由戊○○將前述其所有之不動產，佯以贈與為原因，予以
      移轉登記與被告己○○，另被告丁○○則以贈與方式將其
      所有之前述不動產移轉予其子即被告甲○○，故被告戊○○、丁○○所為之前述行為顯然係無償且有害及原告之債
      權，原告爰依民法第二百四十四條第一項規定，訴請撤銷
      被告戊○○與己○○間，以及被告丁○○與甲○○間，分
      別就系爭不動產Ａ、Ｂ之贈與行為及所有權移轉行為，並
      准予塗銷被告己○○、甲○○分別就系爭不動產Ａ、Ｂ所
      為之所有權登記，並聲明請求本院判決：１、被告戊○○
      與己○○間，就系爭不動產Ａ，於九十三年十二月十五日
      所為之贈與行為及其所有權移轉行為應予撤銷，被告己○○並應塗銷系爭不動產Ａ之所有權移轉登記；２、被告丁○○與甲○○間就系爭不動產Ｂ，於九十四年三月十二日
      所為之贈與行為及其所有權之移轉行為應予撤銷，被告甲○○並應塗銷系爭不動產Ｂ之所有權移轉登記；３、訴訟
      費用由被告連帶負擔等語。
（二）雖被告戊○○、己○○辯稱：因被告戊○○為被告己○○
      之生父，其與己○○之生母乙○○於90年7月19日協議離
      婚並經登記生效，且書立離婚協議書，約定被告己○○由
      乙○○監護，而被告戊○○則應給付6,000,000元之贍養
      費及慰藉金予乙○○，作為子女日後教育基金，惟因被告
      戊○○並未依上開離婚協議書之約定給付6,000,000元予
      乙○○，是為抵扣贍養費及慰藉金之給付，被告戊○○遂
      於93年11月5日書立同意書，同意將名下之系爭不動產Ａ
      之所有權移轉過戶至乙○○或其子女名下，其後始於94年
      1月4日，由被告戊○○將系爭不動產Ａ移轉過戶登記於被
      告己○○名下，而因原告對被告戊○○之債權關係係於九
      十三年十二月三十一日始發生，可見被告戊○○與己○○
      間就系爭不動產Ａ之贈與債權契約及物權行為，係早於被
      告戊○○與原告間之債權債務關係成立前即已存在，是被
      告戊○○之前述行為並非詐害債權之行為云云，惟查，被
      告戊○○與己○○間就前開不動產所為之贈與契約係其等
      間之通謀虛偽意思表示，應屬無效，此因：被告己○○所
      提出之協議書係影本，是否與正本相符，已有疑義，又依
      該離婚協議書之簽名字跡觀之，係同一人所為，可見被告
      戊○○與乙○○間並無離婚之合意，且無二人以上證人之
      簽名，故該離婚協議書係無效，且前述同意書上戊○○之
      簽名亦與前述離婚協議書上其之簽名字跡不符，顯見被告
      戊○○為脫免原告之追償而通謀虛偽意思表示，並為前述
      之同意書及離婚協議書，另依前述離婚協議書所載，被告
      戊○○與乙○○離婚，及被告己○○辦妥前述之不動產登
      記後，迄今已一年多，惟該不動產至今依然為訴外人振昇
      公司所使用，受贈人仍無使用收益之情形，已與常情不符
      ，再者，有關夫妻離婚後贍養費之給付，僅於夫妻間在法
      院判決離婚時始有適用，於兩願離婚時並無適用，是本件
      前述之離婚協議書中，竟有關於贍養費給付之約定，被告
      己○○並藉此主張前述不動產之贈與係戊○○為支付予乙○○離婚之贍養費云云，益見被告戊○○與己○○間，就
      前述不動產之贈與契約，係屬通謀虛偽意思表示而無效。
（三）雖被告戊○○、己○○另辯稱其等間之贈與行為發生在原
      告對戊○○取得債權之前，故其等所為並無害於原告之債
      權云云，惟查，被告戊○○、己○○二人間針對系爭不動
      產Ａ所為之移轉登記，係於九十四年一月四日完成，而其
      等完成登記之時點，既在原告於九十三年十二月三十一日
      對被告戊○○取得債權之後，是其等之詐害債權行為係發
      生在後，則原告主張依民法第二百四十四條第一項之規定
      ，訴請撤銷其等間之贈與行為，並塗銷移轉登記，自屬有
      據。
二、被告固均不爭執戊○○、丁○○有分別擔任訴外人振昇公司
    向原告借款之連帶保證人，且振昇公司迄今仍積欠原告本金
    一百十二萬八千五百二十六元及自九十四年二月二十八日起
    至清償日止按年息百分之九點五計算之利息，暨自九十四年
    四月一日起至清償日止，逾期六個月以內者，按上開利率百
    分之十，超過六個月以上者，按上開利率百分之二十計算之
    違約金未為清償，而戊○○、丁○○應同負連帶保證責任，
    以及系爭不動產Ａ係於九十四年一月四日，以贈與為原因，
    辦妥所有權移轉登記予被告己○○，而系爭不動產Ｂ則於九
    十四年四月十三日，亦以贈與為原因，辦妥移轉登記予被告
    甲○○，且被告丁○○及甲○○就系爭不動產Ｂ所為之贈與
    之債權行為及所有權移轉之物權行為，均係在原告對被告丁○○取得前述之債權之後所為乙節，惟其中被告丁○○、甲○○辯稱：於被告丁○○將不動產過戶予甲○○時，丁○○
    並不知振昇公司尚積欠原告債務，因為先前均是主債務人振
    昇公司在繳款項，當時只想將前述不動產過戶予甲○○，讓
    他往後生活上有保障，並沒有要故意逃避債務之意思等語；
    另被告戊○○、己○○辯稱：被告戊○○與被告己○○之生
    母乙○○於90年7月19日協議離婚並經登記生效，且書立離
    婚協議書，約定被告己○○由乙○○監護，而被告戊○○則
    應給付6,000,000元之贍養費及慰藉金予乙○○，作為子女
    日後教育基金，惟因被告戊○○並未依上開離婚協議書之約
    定給付6,000,000元予乙○○，是為抵扣贍養費及慰藉金之
    給付，被告戊○○遂於93年11月5日書立同意書，同意將系
    爭不動產Ａ之所有權移轉過戶至乙○○或其子女名下，然乙○○必須承受系爭不動產尚存之220餘萬元之銀行貸款並按
    月清償；嗣於94年1月4日，被告戊○○方將系爭不動產Ａ移
    轉過戶登記於被告己○○名下。而按債權人得依民法第二百
    四十四條規定行使撤銷權，以其債權於債務人為詐害行為時
    業已存在者為限，若債務人為詐害行為時，其債權尚未發生
    ，自不許當時尚非債權人之人，於嗣後取得債權時，溯及的
    行使撤銷權，最高法院62年台上字第2609號判例足以參照。
    因被告戊○○係於93年12月31日方擔任原告與振昇公司間借
    款之連帶保證人，是原告與被告戊○○間之債權債務關係，
    充其量係自93年12月31日起方始存在，惟被告戊○○早於90
    年7月19日（即其與乙○○協議離婚登記生效之日），即約
    定應給付6,000,000元贍養費及慰藉金予被告己○○之母乙○○作為子女日後教育基金，雖嗣被告戊○○因未能依該協
    議書內容給付款項，而於93年11月5日另書立同意書，同意
    將系爭不動產Ａ之所有權移轉過戶至其前妻乙○○或子女名
    下，作為前述部分給付贍養費及慰撫金之扣抵之用，惟此時
    原告與被告戊○○間之債權債務關係既然尚未發生，且被告
    戊○○與己○○間就系爭不動產Ａ之贈與債權契約及物權契
    約，亦均係早於被告戊○○與原告間之連帶保證契約簽立前
    即已存在，則被告戊○○立書約定將系爭不動產Ａ贈與，並
    移轉予己○○之行為，即不得率斷為詐害行為，故原告請求
    撤銷被告戊○○、己○○間就系爭不動產Ａ所為贈與之債權
    行為及所有權移轉登記之物權行為，且被告己○○並應將系
    爭不動產Ａ之所有權移轉登記予以塗銷云云，顯與法律規定
    及前揭實務見解相悖，自難採信。又被告戊○○與訴外人乙○○間確已於九十年七月十九日辦妥離婚登記，是該份離婚
    協議書及被告戊○○簽立之同意書確屬真正，而系爭不動產
    Ａ目前係由被告己○○之法定代理人乙○○以其自己名義出
    租予訴外人庠瑛企業社，故該不動產確係由被告己○○在使
    用收益中，故原告陳稱前述之離婚協議書、同意書非真正，
    及被告戊○○與己○○間就不動產所為之贈與行為係通謀虛
    偽意思表示云云，顯屬無據等語，且被告均聲明：請求駁回
    原告之訴，訴訟費用由原告負擔。
三、兩造間不爭執之事項：
（一）被告戊○○、丁○○有分別擔任訴外人振昇公司向原告借
      款之連帶保證人，且振昇公司自九十四年二月二十八日起
      即未依約付款，迄今仍積欠原告本金一百十二萬八千五百
      二十六元及自九十四年二月二十八日起至清償日止按年息
      百分之九點五計算之利息，暨自九十四年四月一日起至清
      償日止，逾期六個月以內者，按上開利率百分之十，超過
      六個月以上者，按上開利率百分之二十計算之違約金未為
      清償，而戊○○、丁○○應同負連帶保證責任，以及系爭
      不動產Ａ係於九十四年一月四日，以贈與為原因，辦妥所
      有權移轉登記予被告己○○，而系爭不動產Ｂ則於九十四
      年四月十三日，亦以贈與為原因，辦妥移轉登記予被告甲○○，且被告丁○○及甲○○就系爭不動產Ｂ所為之贈與
      之債權行為及所有權移轉之物權行為，均係在原告對被告
      丁○○取得前述之債權之後所為。
（二）就新竹縣竹北地政事務所於94年10月13日以北地所登明字
      第0940005902號函，檢送到院之系爭不動產Ａ辦理前述贈
      與移轉登記之相關土地登記申請書及新竹縣稅捐稽徵處土
      地增值稅免稅證明書、土地及建築改良物贈與所有權移轉
      契約書、新竹縣稅捐稽徵處93年度契稅繳款書、贈與稅繳
      費證明書等件之形式真正均不爭執。
四、兩造間有爭執應予審究者，在於：(1)被告丁○○就系爭不動
    產Ｂ所為贈與予被告甲○○之債權行為及物權行為，是否有
    害於原告之債權？原告訴請撤銷該等債權行為及物權行為，
    並請求塗銷被告甲○○就該等不動產之所有權移轉登記，是
    否有理由？(2)被告戊○○與被告己○○間，就系爭不動產Ａ
    所為之前述贈與行為（含債權行為及物權行為），是否係通
    謀虛偽意思表示而無效？是否該等債權行為及物權行為係於
    原告與被告戊○○間之債權債務行為成立後為之？原告得否
    撤銷該被告二人間就系爭不動產Ａ之贈與債權契約行為及物
    權契約行為？
五、經查：
（一）按債務人所為之無償行為有害及債權者，債權人得聲法院
      撤銷之，民法第二百四十四條第一項定有明文。又債務人
      之財產為債權人債權之共同擔保，是債務人減少其一般財
      產，即屬削減債權人之共同擔保，使債權人之債權不能受
      完全之清償，自為債權之詐害行為。查，本件訴外人振昇
      公司自九十四年二月二十八日起即未依約付款予原告，尚
      積欠原告本金一百十二萬八千五百二十六元及自九十四年
      二月二十八日起至清償日止按年息百分之九點五計算之利
      息，暨自九十四年四月一日起至清償日止，逾期六個月以
      內者，按上開利率百分之十，超過六個月以上者，按上開
      利率百分之二十計算之違約金未為清償，而被告丁○○為
      振昇公司之連帶保證人，應對原告同負連帶清償之責任，
      惟被告丁○○卻於九十四年三月十二日將其所有之系爭不
      動產Ｂ，無償贈與被告甲○○，並於九十四年四月十三日
      辨妥移轉登記予被告甲○○之情，已如前述，是被告丁○○所為，已然削弱其之積極財產，並使債權人即原告就上
      開債權之共同擔保發生減損之情，堪以認定。況被告丁○○除系爭不動產Ｂ之財產外，並無其他財產之情，已據本
      院查明屬實，有稅務電子閘門財產所得調件明細表一份在
      卷可憑，且為被告丁○○所自承在卷（九十四年十月四日
      言詞辯論筆錄）。又被告丁○○將系爭不動產Ｂ移轉登記
      予被告甲○○之物權行為及贈與之債權行為，於未撤銷前
      仍屬有效，原告為保全其債權，即有必要加以撤銷並塗銷
      所有權移轉登記，以回復債務人即被告丁○○之資力狀況
      ，是原告請求撤銷被告丁○○、甲○○間就系爭不動產Ｂ
      之贈與行為（含債權行為及物權行為）暨塗銷系爭不動產
      Ｂ之所有權移轉登記，即屬正當，應予准許，並判決如主
      文第一、二項所示。至於原告就此判准部分，聲請依職權
      宣告假執行乙節，查，因此部分判准部分，縱使日後確定
      ，法院亦無從執行，自亦無法假執行，故本院更無從就此
      部分宣告假執行，併此敘明。
（二）至就原告針對被告戊○○與己○○部分之請求，原告固以
      被告戊○○與訴外人乙○○間之離婚協議書之簽名筆跡為
      同一人，且提出之該協議書非正本，而該離婚協議書內有
      關贍養費之約定，與其等間為兩願離婚並無贍養費給付之
      情形者不符，及被告戊○○前述之同意書非真正，暨被告
      己○○受不動產之移轉登記後迄未自行使用，與常情不符
      等情，而主張被告戊○○與己○○就系爭不動產Ａ所為之
      贈與行為（含債權行為及物權行為），係通謀虛偽意思表
      示而無效，惟查，姑不論本件原告係以被告戊○○、己○○間就系爭不動產Ａ之贈與行為係詐害行為，而聲明請求
      法院撤銷該行為，然所謂詐害行為予以訴請撤銷，其前提
      即在於認為該行為在法律上仍屬有效，方須訴請撤銷，惟
      原告在此又主張被告戊○○、己○○間前述之贈與行為係
      通謀虛偽意思表示而無效，核與其訴之聲明之請求內容相
      矛盾，其此部分之請求，法律上已顯無理由。復查，就被
      告戊○○、己○○辯稱因戊○○與訴外人乙○○於90年7
      月19日協議離婚並經登記生效，且書立離婚協議書，約定
      被告己○○由乙○○監護，而被告戊○○則應給付6,000,
      000元之贍養費及慰藉金予乙○○，作為子女日後教育基
      金，惟因被告戊○○並未依上開離婚協議書之約定給付
      6,000,000元予乙○○，為抵扣贍養費及慰藉金之給付，
      被告戊○○遂於93年11月5日書立同意書，同意將系爭不
      動產Ａ之所有權移轉過戶至乙○○或其子女名下，然乙○○必須承受系爭不動產尚存之220餘萬元之銀行貸款並按
      月清償，嗣於94年1月4日，被告戊○○方將系爭不動產Ａ
      移轉過戶登記於被告己○○名下，以履行前述離婚協議書
      及同意書之約定之情，已據被告己○○提出該離婚協議書
      、同意書及匯款通知書影本在卷可憑，而本院審酌被告戊○○與訴外人乙○○確已於九十年七月十九日辦妥離婚登
      記（此有戊○○之戶籍謄本資料可參），核與該離婚協議
      書所載簽立日期同為九十年七月十九日之情相符，暨訴外
      人乙○○確有於九十四年四月十五日、五月三日、六月十
      日各匯款二萬一千元予被告戊○○，以及前述新竹縣竹北
      地政事務所檢送之系爭不動產Ａ之所有權移轉契約書，其
      上記載被告戊○○與己○○雙方同意就系爭不動產Ａ為贈
      與所有權之移轉，且該契約書之立約日期為九十三年十二
      月十五日等情，是被告己○○所辯前述之贈與行為係根據
      前述之離婚協議書及同意書等而來，且被告己○○與戊○○間之贈與行為非通謀虛偽意思表示乙節，尚非無據，而
      因原告又未能進一步舉出確實之證據以證明該贈與行為係
      通謀虛偽所為，是原告主張該贈與行為係通謀虛偽所為而
      無效云云，難以成立。
（三）次查，原告並不爭執新竹縣竹北地政事務所於94年10月13
      日以北地所登明字第0940005902號函，檢送到院之系爭不
      動產Ａ辦理前述贈與移轉登記之相關土地登記申請書及新
      竹縣稅捐稽徵處土地增值稅免稅證明書、土地及建築改良
      物贈與所有權移轉契約書、新竹縣稅捐稽徵處93年度契稅
      繳款書、贈與稅繳費證明書影本之形式真正，而因當事人
      為申辦不動產之移轉登記而向轄區地政事務所提出申請時
      ，通常須一併檢附相關之已繳納稅捐（完稅）或免稅之證
      明資料，且衡情於當事人就不動產之贈與稅部分，向稅捐
      機關申繳稅捐或申請免稅證明時，當事人就該不動產必先
      已有一贈與行為存在。查，依前述竹北地政事務所檢送到
      院之文件資料觀之，其中被告己○○針對系爭不動產Ａ向
      稅捐機關申請免稅證明，稅捐機關之受理日期係九十三年
      十二月十七日，且稅捐機關於同年月二十三日表示土地部
      分無欠土地稅，並於同年月二十七日收受當事人繳納之稅
      捐，且其中之贈與所有權之移轉契約書（屬物權行為之契
      約書），其立約日期係記載九十三年十二月十五日之情，
      有上開稅捐資料及贈與所有權移轉契約書影本在卷可參。
      又因債權行為通常係成立在物權行為之前，至少是同時，
      是核諸前開之文件資料，可認本件被告戊○○與己○○間
      針對系爭不動產Ａ所為之贈與行為，其物權契約行為，係
      成立於九十三年十二月十五日，而債權契約，應係成立在
      九十三年十二月十五日之前，至遲亦係成立在九十三年十
      二月十五日之時。惟就原告與被告戊○○間之債權債務契
      約關係而言，依前所述係成立於九十三年十二月三十一日
      ，準此，被告己○○所辯原告與被告戊○○間之債權債務
      關係，係其成立於前述被告戊○○、己○○間之贈與之債
      權契約行為及物權契約行為之後，堪以採認。
  ３、按「債權人得依民法第二百四十四條規定行使撤銷權，以
      其債權於債務人為詐害行為時，業已存在者為限，若債務
      人為詐害行為時，其債權尚未發生，自不許其時尚非債權
      人之人，於嗣後取得債權時，溯及的行使撤銷權。」（最
      高法院六十二年度台上字第二六０九號判例意旨可資參照
      ）。又民法第二百四十四條第一項所指之「債務人所為之
      無償行為」，就本件被告戊○○與己○○間針對系爭不動
      產Ａ所為之贈與行為而言，應係指贈與之債權契約行為及
      物權之所有權移轉契約（後者即前述之九十三年十二月十
      五日之所有權移轉契約），而登記機關之登記行為並不包
      括在內。是本件依前所述，於被告戊○○、己○○間就系
      爭不動產Ａ成立贈與之債權契約及物權契約時，原告既尚
      非被告戊○○之債權人，即難認該二被告間所為之無償贈
      與行為，於其等行為當時，有何害及原告對被告戊○○之
      債權可言，是該被告二人所為之前述贈與行為，尚與民法
      第二百四十四條第一項所定之詐害行為之要件不符，則揆
      諸前開之說明及判例意旨，原告訴請撤銷被告戊○○、己○○間針對系爭不動產Ａ所為之贈與債權行為及物權行為
      ，並請求塗銷被告己○○就系爭不動產Ａ，於九十四年一
      月四日辦妥之所有權移轉登記，即屬於法無據，均應予以
      駁回，並判決如主文第三項所示。
六、本案事證已臻明確，兩造其餘主張陳述及所提之證據，均與
    判決之結果無影響，爰不予一一論列，附此敘明。
七、訴訟費用負擔之依據：民事訴訟法第79條、第85條第1項本
    文。
中　　華　　民　　國　　94　　年　　11　　月　　29 　 日
                              臺灣新竹地方法院民事第二庭
                                  法  官  鄭政宗
以上正本係照原本作成。
如對本判決上訴須於判決送達後20日內向本院提出上訴狀。
                                  書記官  蔣淑君
中　　華　　民　　國　　94　　年　　11　　月　　29　　日
